【裁判字號】    93,上,336
【裁判日期】    950628
【裁判案由】    返還林地
【裁判全文】
臺灣高等法院臺中分院民事判決           93年度上字第336號
上  訴  人
即原審原告  行政院農業委員會林務局東勢林區管理處
法定代理人  丙○○
訴訟代理人  陳日炘律師
複  代理人  陳大俊律師
上  訴  人
即原審被告  甲○○
            戊○○○
            己○○
            乙○○
            丁○○
共      同
訴訟代理人  林道啟律師
複  代理人  蔡宜宏律師
上列當事人間返還林地事件，上訴人對於中華民國93年9月23日
臺灣南投地方法院91年度訴字第656號第一審判決提起上訴，本
院於民國95年6月14日言詞辯論終結，並判決如下：
    主  文
原判決關於命上訴人己○○將坐落南投縣仁愛鄉大甲溪事業區第
74林班如原判決附圖假八地號編號Ｂ所示面積0.0012公頃土地上
工寮、編號Ｃ所示面積0.0107公頃土地上鐵皮屋、編號Ｄ所示面
積0.0074公頃土地上鐵皮屋、編號Ｅ所示面積0.0007公頃土地上
水塔、編號Ｆ所示面積0.0001公頃土地上水塔、編號Ｇ所示面積
0.0002公頃土地上水塔、編號Ｈ所示面積0.0017公頃土地上水塔
均拆除，並將上揭土地及假八地編號Ａ所示面積1.1832公頃土地
返還上訴人行政院農業委員會林務局東勢林區管理處（下稱東勢
林管處）；暨自民國92年1月9日起至返還上開土地日止，按年給
付上訴人東勢林管處新台幣6,026元及該部分假執行之宣告與訴
訟費用之裁判（除確定部分外）均廢棄。上開廢棄部分，上訴人
東勢林管處在第一審之訴及其假執行之聲請均駁回。
上訴人甲○○、戊○○○、乙○○、丁○○之上訴均駁回。
上訴人東勢林管處之上訴駁回。
第一、二審訴訟費用除確定部分外，由上訴人東勢林管處負擔百
分之伍拾陸，上訴人甲○○負擔百分之拾壹，上訴人乙○○負擔
百分之貳拾，上訴人丁○○負擔百分之拾壹，餘由上訴人戊○○
○負擔。
    事實及理由
一、上訴人東勢林管處起訴主張：
  (一)上訴人甲○○、戊○○○、己○○及乙○○前分別於83年6
    月、83年6月、76年4月4日、83年4月19日及72年10月，與上
    訴人東勢林管處前身即台灣省政府農林廳林務局東勢林區管
    理處簽訂「台灣省德基水庫集水區域內國有森林用地出租造
    林契約書」（下稱系爭租約），承租坐落系爭七十四林班假
    五九之一地號暨假二七地號（上訴人甲○○部分）、假三四
    地號（上訴人戊○○○部分）、假八地號（上訴人己○○部
    分）及假五○地號（上訴人乙○○部分）等五筆位於德基水
    庫集水區域內之國有林地，系爭租約之租期並已分別於88年
    6 月30日、84年6月30日、77年9月30日、84年6月30日及77
    年9 月30日屆滿，惟租期屆至後，系爭林地仍由上訴人甲○
    ○等人繼續使用收益迄今。
  (二)本件系爭林地於系爭租約租期屆滿後，既仍由上訴人甲○○
    等人繼續使用收益迄今，依民法第451條規定，視為不定期
    限繼續契約；租賃未定期限者，當事人得隨時終止契約，復
    為民法第450條第2項所明文，則上訴人東勢林管處本得隨時
    終止系爭租約。況上訴人東勢林管處與上訴人甲○○及己○
    ○間系爭租約第8條載明：「林務局因政策需要，停止出租
    造林地時，得終止租約，租地造林人不得異議」；另台灣省
    國有林事業區出租造林地管理辦法第3條第2項亦作如斯規定
    ，該管理辦法則為上訴人東勢林管處與上訴人戊○○○及乙
    ○○間系爭租約第8條所援用。而依台灣省政府82年6月17日
    府業林字第163060號公告之行政院核定「德基水庫集水區陡
    坡農用地（超限利用地）處理方案」：「德基水庫集水區陡
    坡農用地（超限利用地），經就國土保安、水庫壽命、農民
    生活及社會安全各層面綜合檢討，權衡利弊得失，應予收回
    造林」及「自公告第四年開始，終止租約強制收回林地，並
    不予任何補償」等林業政策及法令，上訴人東勢林管處亦得
    終止系爭租約。
  (三)系爭林地均屬德基水庫集水區陡坡農用地（超限利用地），
    經上訴人東勢林管處屢次催請上訴人甲○○等人改正實施造
    林，上訴人甲○○等人均置之不理，上訴人東勢林管處分別
    於86年4月24日以梨山郵局第379號存證信函、88年1月7日梨
    山郵局第223號存證信函（上訴人甲○○部分）、86年4月24
    日以梨山郵局第365號存證信函（上訴人戊○○○部分）、
    86年4月24日以梨山郵局第360號存證信函及88年1月7日以梨
    山郵局第219號存證信函（上訴人己○○部分）、86年4月24
    日以梨山郵局第365號存證信函及88年1月7日以梨山郵局230
    號存證信函（上訴人乙○○部分），就各該承租之系爭林地
    催足改正實施造林及終止租約，惟為免終止租約效力之爭執
    ，再以本件起訴狀繕本兼為終止各該系爭租約之意思表示。
  (四)上訴人乙○○擅自將其所租用之林地一部分轉租上訴人丁○
    ○，亦違反台灣省國有林事業區出租造林地管理辦法第3條
    第1項第7款規定，上訴人東勢林管處據此亦得終止租約。另
    上訴人戊○○○承租用之七十四林班假三四地號林地，亦有
    夾種蔬菜情形，違反出租造林契約第3條第2項、第6條第8款
    約定及台灣省國有林事業區出租造林地管理辦法第3條第1項
    第6款之規定，故上訴人東勢林管處亦得本此終止租約。
  (五)系爭租約既均經終止，上訴人甲○○、戊○○○、趙耀守及
    乙○○即無權占有系爭林地，爰基於租賃物返還請求權及所
    有權返還暨除去妨害請求權規定，請求渠四人將系爭林地上
    如原判決附圖（下稱附圖）所示之果園、地上物剷除及拆除
    ，並將各該林地返還上訴人東勢林管處。另上訴人丁○○係
    被告乙○○違法轉租之次承租人，其占有使用系爭土地亦屬
    無權占有，爰依民法第767條之所有物返還請求權，請求其
    返還其轉承租之土地。又上訴人甲○○、戊○○○、己○○
    及乙○○自88年度起即無權占有使用系爭林地，渠等受有相
    當於租金之利益，則以系爭土地每平方公尺申報地價10 元
    ，再以年息百分之10計算其占用面積，上訴人東勢林管處併
    請求自
    本件起訴狀繕本翌日起至上訴人甲○○、戊○○○、趙耀守
    及乙○○返還聲明所示土地之日止之不當得利為此提起本訴
    ，求為：
  1.上訴人甲○○應將坐落南投縣仁愛鄉大甲溪事業區第七十四
    林班（下稱系爭七十四林班）如附圖假五九之一地號編號Ａ
    部分所示面積0.0814公頃土地上果園剷除；編號Ｂ所示面積
    0.0020公頃土地上水塔拆除，並將上揭土地均返還上訴人東
    勢林管處。
  2.上訴人甲○○應將坐落系爭第七十四林班如附圖假二七地號
    編號Ａ所示面積0.3897公頃土地上果園剷除；編號Ｂ所示面
    積0.0051公頃土地上工寮拆除，並將上揭土地返還上訴人東
    勢林管處。
  3.上訴人戊○○○應將坐落系爭七十四林班如附圖假三四地號
    編號Ａ所示面積0.2224公頃土地上果園剷除；編號Ｂ所示面
    積0.0189公頃土地上工寮拆除，並將上揭土地返還上訴人東
    勢林管處。
  4.上訴人己○○應將坐落系爭七十四林班如附圖假八地號編號
    Ａ所示面積1.1832公頃土地上果園剷除，編號Ｂ所示面積0.
    0012公頃土地上工寮、編號Ｃ所示面積0.0107公頃土地上鐵
    皮屋、編號Ｄ所示面積0.0074公頃土地上鐵皮屋、編號Ｅ所
    示面積0.0007公頃土地上水塔、編號Ｆ所示面積0.0001公頃
    土地上水塔、編號Ｇ所示面積0.0002公頃土地上水塔、編號
    Ｈ所示面積0.0017公頃土地上水塔均拆除，並將上揭土地返
    還上訴人東勢林管處。
  5.上訴人丁○○應將坐落系爭七十四林班如附圖假五十地號編
    號Ａ所示面積1.1329公頃土地上返還上訴人東勢林管處。
  6.上訴人乙○○應將坐落系爭七十四林班如附圖假五十地號編
    號Ａ所示面積1.1329公頃土地上果園剷除、編號Ｂ所示面積
    0.4540公頃土地上果園剷除、編號Ｂ１所示面積0.0040公頃
    土地上工寮拆除、編號Ｃ所示面積0.3873公頃土地上果園剷
    除、編號Ｃ１所示面積0.0180公頃土地上工寮拆除、編號Ｄ
    所示面積0.2563公頃土地之果園剷除，並將上揭土地返還上
    訴人東勢林管處。
  7.上訴人甲○○應自本件起訴狀繕本送達翌日即民國91年12月
    31日起至第1項林地返還日止，按年給付上訴人新台幣（下
    同）8,043元；上訴人甲○○應自91年12月31日起至第2項林
    地返還日止，按年給付上訴人東勢林管處3,948元；上訴人
    戊○○○應自本件起訴狀繕本送達翌日即91年12月31日起至
    第3項林地返還日，按年給付上訴人東勢林管處2,413元；上
    訴人己○○應自本件起訴狀繕本送達翌日即92年1月9日起至
    第4項林地返還日止，按年給付上訴人東勢林管處12,052元
    ；上訴人乙○○應自本件起訴狀繕送達翌日即91年12月26日
    起至第6項林地返還日止，按年給付上訴人東勢林管處22,
    525元之判決。
二、本件原審判決：上訴人甲○○應將坐落南投縣仁愛鄉大甲溪
    事業區第七十四林班如附圖假五九之一地號編號Ｂ所示面積
    0.0020公頃土地上水塔拆除，並將上開土地及假五九之一地
    號編號Ａ所示面積0.8014公頃土地返還上訴人東勢林管處；
    暨自民國91年12月31日起至返還上開土地日止，按年給付上
    訴人東勢林管處肆仟零壹拾柒元。上訴人甲○○應將坐落南
    投縣仁愛鄉大甲溪事業區第七十四林班如附圖假二七地號編
    號Ｂ所示面積0.0051公頃土地上工寮拆除，並將上開土地及
    假二七地號編號Ａ所示面積0.3897公頃土地返還上訴人東勢
    林管處，暨自民國91年12月31日起至返還上開土地日止，按
    年給付上訴人東勢林管處壹仟玖佰柒拾肆元。上訴人戊○○
    ○應將坐落南投縣仁愛鄉大甲溪事業區第七十四林班如附圖
    假三四地號編號Ｂ所示面積0.0189公頃土地上工寮拆除，並
    將上開土地及假三四地號編號Ａ所示面積0.2224公頃土地返
    還上訴人東勢林管處；暨自民國91年12月31日起至返還上開
    土地日止，按年給付上訴人東勢林管處壹仟貳佰零柒元。上
    訴人己○○應將坐落南投縣仁愛鄉大甲溪事業區第七十四林
    班如附圖假八地號編號Ｂ所示面積0.0012公頃土地上工寮、
    編號Ｃ所示面積0.0107公頃土地上鐵皮屋、編號Ｄ所示面積
    0.0074公頃土地上鐵皮屋、編號Ｅ所示面積0.0007公頃土地
    上水塔、編號Ｆ所示面積0.0001公頃土地上水塔、編號Ｇ所
    示面積0.0002公頃土地上水塔、編號Ｈ所示面積0.0017公頃
    土地上水塔均拆除，並將上揭土地及假八地號編號Ａ所示面
    積1.1832公頃土地返還上訴人東勢林管處；暨自民國92年1
    月9日起至返還上開土地日止，按年給付上訴人東勢林管處
    陸仟零貳拾陸元。上訴人丁○○應將坐落南投縣仁愛鄉大甲
    溪事業區第七十四林班如附圖假五十地號編號Ａ所示面積
    1.1329公頃土地返還上訴人東勢林管處。上訴人乙○○應將
    坐落南投縣仁愛鄉大甲溪事業區第七十四林班如附圖假五十
    地號編號Ｂ１所示面積0.0040公頃土地上工寮、編號Ｃ１所
    示面積0.0180公頃土地上工寮拆除，並將上開土地及假五十
    地號編號Ａ所示面積1.1329公頃土地、編號Ｂ所示面積
    0.4540公頃土地、編號Ｃ所示面積0.3873公頃土地、編號Ｄ
    所示面積0.2563公頃土地返還上訴人東勢林管處；暨自民國
    91年12月26 日起至返還上開土地日止，按年給付上訴人東
    勢林管處壹萬壹仟貳佰陸拾參元，而駁回其餘部分之請求，
    上訴人東勢林管處，僅就敗訴中請求剷除土地上果園部分，
    提起上訴，並於本院上訴及答辯聲明求為判決：
  (一)原判決關於駁回：1.上訴人東勢林管處剷除上訴人甲○○座
    落南投縣仁愛鄉大甲溪事業區第七十四林班如附圖假五九之
    一地號編號Ａ所示面積0.8014公頃土地上果園；2.上訴人東
    勢林管處剷除上訴人甲○○座落南投縣仁愛鄉大甲溪事業區
    第七十四林班如附圖假二七地號編號Ａ所示面積0.3897公頃
    土地上果園；3.上訴人東勢林管處剷除上訴人戊○○○座落
    南投縣仁愛鄉大甲溪事業區第七四林班如附圖假三四地號編
    號Ａ所示面積0.2224公頃土地上果園；4.上訴人東勢林管處
    剷除上訴人己○○座落南投縣仁愛鄉大甲溪事業區第七四林
    班如附圖假八地號編號Ａ所示面積1.1832公頃土地上果園；
    5.上訴人東勢林管處剷除被上訴人乙○○座落南投縣仁愛鄉
    大甲溪事業區第七四林班如附圖假五十地號編號Ａ所示面積
    1.1329公頃土地上果園，編號Ｂ所示面積0.4540公頃土地上
    之果園、編號Ｃ所示面積0.3873公頃土地上之果園、編號Ｄ
    所示面積0.2563公頃土地上之果園之訴與該部分假執行聲請
    之裁判均廢棄。
  (二)上開廢棄部分，上訴人甲○○應將坐落南投縣仁愛鄉大甲溪
    事業區第七十四林班如附圖假五九之一地號編號Ａ所示面積
    0.8014公頃土地上果園剷除；上訴人甲○○應將座落南投縣
    仁愛鄉大甲溪事業區第七十四林班如附圖假二七地號編號Ａ
    所示面積0.3897公頃土地上果園剷除；上訴人戊○○○應將
    座落南投縣仁愛鄉大甲溪事業區第七四林班如附圖假三四地
    號編號Ａ所示面積0.2224公頃土地上果園剷除；上訴人己○
    ○應將座落南投縣仁愛鄉大甲溪事業區第七四林班如附圖假
    八地號編號Ａ所示面積1.1832公頃土地上果園剷除；上訴人
    乙○○應將座落南投縣仁愛鄉大甲溪事業區第七四林班如附
    圖假五十地號編號Ａ所示面積1.1329公頃土地上果園，編號
    Ｂ所示面積0.4540公頃土地上之果園、編號Ｃ所示面積0.38
    73公頃土地上之果園、編號Ｄ所示面積0.2563公頃土地上之
    果園剷除。
  (三)上開廢棄部分第一、二審訴訟費用，均由上訴人甲○○、戊
    ○○○、己○○、乙○○、丁○○負擔。
  (四)第2、3項請准供擔保宣告假執行。
  (五)上訴人甲○○、戊○○○、己○○、乙○○、丁○○之上訴
    駁回。
三、上訴人甲○○、戊○○○、己○○、乙○○、丁○○則抗辯
    ：
  (一)上訴人甲○○等人於系爭租約期限屆滿後繼續使用系爭林地
    ，上訴人東勢林管處並無異議，足見兩造間之租賃契約已成
    為不定期限。而依上訴人東勢林管處與上訴人甲○○、己○
    ○間租約第12條規定，非超限利用部分於租期屆滿後應另訂
    租約，亦即，系爭租約租期屆滿後，上訴人東勢林管處等人
    必須與上訴人甲○○等人另訂租約，足見依雙方締約時真意
    ，已排除民法第450條第2項隨時終止租約之規定，上訴人東
    勢林管處即不得再依該條項規定隨時終止租約。
  (二)依上訴人甲○○、己○○租約第10條及上訴人戊○○○、乙
    ○○租約第8條約定，限於「本契約未定事項」方有補充適
    用「台灣省森林用地出租造林辦法」等法規之餘地。而系爭
    租約第3條第2項均規定造林樹種包含蘋果、桃樹等果樹，且
    上訴人東勢林管處之前身即大甲林區管理處梨山工作站73年
    5月14日七三甲梨業字第0481號函已指明「果樹視同造林樹
    」，依約上訴人甲○○等人既可種植果樹，上訴人東勢林管
    處即不得以單方之意思表示要求上訴人甲○○等人將果樹砍
    除，配合其進行「改正實施造林」，亦不能進而以上訴人甲
    ○○等人未配合為由，終止系爭租約。再者，系爭租約第8
    條或所援用之「台灣省國有林事業區出租造林管理辦法」第
    3條第2項規定，係指上訴人因政府政策需要，停止出租造林
    地而將造林地收回之情形。而本件上訴人東勢林管處寄發上
    訴人甲○○等人之存證信函，乃要求在期限內改正實施造林
    ，逾期未造林者，終止租約收回林地，亦即，倘如上訴人甲
    ○○等人依其所言「改正」者，可繼續使用系爭林地，可見
    上訴人東勢林管處並非因政策需要而將系爭林地收回改作他
    用，自無前開租約第8條或「台灣省國有林事業區出租造林
    管理辦法」規定之適用。
  (三)系爭租約乃上訴人東勢林管處單方制訂，使用於所有在梨山
    地區向上訴人東勢林管處承租土地種植果樹之果農，惟自梨
    山地區開始拓荒以來，類似之出租造林承租權均可轉讓，上
    訴人東勢林管處亦均許可，本件上訴人甲○○、己○○之租
    賃權利亦係受讓而來，是上訴人乙○○援例將其租用之林地
    轉租他人使用，並未違反上訴人東勢林管處長久施行之慣例
    ，是上訴人東勢林管處以上訴人乙○○將租用林地轉讓他人
    使用為由終止系爭租約，其權利之行使顯係違反誠實信用原
    則等語。並上訴及答辯聲明求為判決：(一)原判決關於上訴人
    甲○○、戊○○○、己○○、乙○○、丁○○敗訴部分及該
    部分假執行之宣告與訴訟費用之裁判均廢棄。(二)上開廢棄部
    分，上訴人東勢林管處在第一審之訴及其假執行之聲請均駁
    回。(三)第一、二審訴訟費用均由上訴人東勢林管處負擔。(四)
    上訴人東勢林管處之上訴駁回。
四、查上訴人東勢林管處主張伊之前身即為台灣省農林廳林務局
    大甲林區管理處，伊對系爭大甲溪事業區林班地有管理權，
    業經提出台灣省農林廳林務局78年11月6日七十八林企字第
    35397號函及各林區管理處所屬工作站轄區表乙紙為證（見
    本院卷第2宗第66頁至67頁），且為上訴人甲○○等人所不
    爭執，此部分堪信上訴人東勢林管處之主張為真實。
五、次查，本件上訴人東勢林管處主張上訴人甲○○、戊○○○
    、己○○、乙○○與上訴人東勢林管處之前身台灣省政府農
    林廳林務局大甲林區管理處簽訂系爭租約，由上訴人甲○○
    承租系爭七十四林班如附圖假五九之一、二七地號土地，上
    訴人戊○○○承租如附圖所示假三四地號土地，上訴人己○
    ○承租如附圖所示假八地號土地，上訴人乙○○承租如附圖
    所示假五十地號土地，租期分別至84年6月30日、84年6月30
    日、77年9月30日、84年6月30日及77年9月30日屆滿，租期
    屆滿後仍由上訴人繼續使用收益系爭土地，嗣上訴人東勢林
    管處曾以存證信函通知上訴人甲○○、戊○○○、己○○及
    乙○○，限於86年5月31日以前改正實施造林，逾期未造林
    者，終止租約收回林地。其後，上訴人東勢林管處再於88年
    1月間，以存證信函向該四人為終止租約之意思表示，該四
    人均已收受上開存證信函。另上訴人甲○○在系爭七十四林
    班地如附圖假五九之一地號編號Ａ所示面積0.8014公頃土地
    種有果樹、編號Ｂ所示面積0.0020公頃土地建有水塔，如附
    圖假二七地號編號Ａ所示面積0.3897公頃土地種有果樹、編
    號Ｂ所示面積0.0051公頃土地上興建工寮；上訴人戊○○○
    在系爭七十四林班如附圖假三四地號編號Ａ所示面積0.222
    4公頃土地種有果樹、編號Ｂ所示面積0.0189公頃土地建有
    工寮；上訴人己○○在系爭七十四林班如附圖假八所示面積
    1.1832公頃土地種植果樹、編號Ｂ所示面積0.0012公頃土地
    興建工寮、編號Ｃ所示面積0.0107公頃土地暨編號Ｄ所示面
    積0.0074公頃土地蓋有二間鐵皮屋，編號Ｅ所示面積0.0007
    公頃暨編號Ｆ所示面積0.0001公頃暨編號Ｇ所示面積0.0002
    公頃暨編號Ｈ所示面積0.0017公頃土地上蓋有四座水塔；上
    訴人乙○○在系爭七十四林班如附圖50地號號Ａ所示面積1.
    1329公頃暨編號Ｂ所示面積0.4540公頃暨編號Ｃ所示面積0.
    3873公頃土地暨編號Ｄ所示面積0.2563公頃土地上種植果樹
    、編號Ｂ１所示面積0.0040公頃土地上暨編號Ｃ１所示面積
    0.0180公頃土地上蓋建工寮，且上訴人乙○○以每年十萬元
    之租金，將上揭如附圖假50地號編號Ａ所示面積1.1329公頃
    土地轉租上訴人丁○○，現該部分土地係由丁○○占有使用
    等事實，有卷附之國有森林用地出租造林契約書四件、存證
    信函八件暨回執四件及現場照片（見原審卷第13頁至72頁，
    第153頁至157頁）為證，並經原審會同台灣大學農學院實驗
    林管理處測量人員勘驗現場及測量屬實，有勘驗筆錄及實測
    位置圖（見原審卷第109頁至118頁)附卷可憑，且均為上訴
    人甲○○等人所不爭執，堪信為真實。至上訴人東勢林管處
    主張系爭租約均已合法終止，上訴人甲○○、戊○○○、己
    ○○及乙○○應將系爭土地上之果樹及地上物剷除及拆除後
    ，將土地返還上訴人東勢林管處，並給付終止後相當於租金
    之不當得利，及上訴人丁○○應返還其占用之系爭土地，則
    均為上訴人甲○○等人所否認，並以前揭前詞為置辯。茲將
    上訴人東勢林管處主張之各項終止租約之事由，分別審究如
    下：
    甲：以土地超限利用，政府政策需要，停止出租造林為由終
        止租約部分：
      (一)上訴人東勢林管處與上訴人甲○○、己○○間之系爭租
        約第八條及上訴人東勢林管處與上訴人戊○○○之系爭
        租約第十一條載明：「林務局因政府政策需要，停止出
        租造林地時，得終止租約，租地造林人不得異議」（見
        原審卷第16頁、第29至30頁、第43頁、第54頁至55頁）
        ；另台灣省國有林事業區出租造林地管理辦法第三條第
        二項亦作相同之規定（見原審卷第75頁），該管理辦法
        為上訴人東勢林管處與上訴人趙楊三組及乙○○間系爭
        租約第八條所援用，有卷附之系爭租約二件可憑（見原
        審卷第42頁至43頁、第65頁66頁）。而德基水庫集水區
        陡坡農用地（超限利用地），經行政院就國土保安、水
        庫壽命農民生計及社會安全各層面綜合檢討，權衡利弊
        得失，認應予收回造林，而為鼓勵承租人自動放棄經營
        果樹，凡自公告日起第一年內交還承租土地者，每公頃
        發給九十萬元，第二年內交還承租土地者，每公頃發給
        七十萬元，第三年內交還承租土地者，每公頃發給四十
        萬元，惟自第四年開始，即終止租約強制收回土地，不
        予任可補償，亦有台灣省政府八十二年六月十七日府農
        林字第一六三０六０號（「公告德基水庫集水區陡坡農
        用地（超限利用地）處理事宜」之公告及八十二年十二
        月三日府農林字第八四八七九號公告附卷足憑（見原審
        卷第76頁至77頁）。按系爭土地均係位於大甲溪德基水
        庫土地涵養區域之林業用地，大甲溪水源攸關大台中地
        區二百五十萬居民永續生存。又梨山地區因水土保持成
        效不佳，無節制使用肥料、農藥，致山坡地遇雨崩塌，
        土石流肆虐；德基水庫嚴重污染淤積，優氧化持續數十
        年，因疏浚除淤耗費鉅大成本等損害之事實，已存在多
        年且此項事實於法院已顯著，是上訴人東勢林管處依政
        府指示針對生態資源保育工作，制定收回放租林地之政
        策，編列預算逐年逐筆與承租人終止租約，收回林地自
        行造林，於此攸關國土保安、社會民生之重大公共利益
        ，自係上訴人東勢林管處因政府政策需要，停止出租並
        收回造林地之情形。上訴人甲○○3人指稱此非政策需
        要云云，並無可採。是本件就政府之政策而言，確是要
        終止租約收回林地。則上訴人依據上開系爭租約中依政
        府政策需要停止出租造林，將收回林地之規定，自得單
        方終止系爭林地之租賃契約，收回林地，且不論承租人
        是否違約，均得收回。
      (二)上訴人甲○○等人抗辯，依政院農業委員會，八十八年
        五月三十一日（八八）農林字第八八一一八八八○號。
        修正之「山坡地土地可利用限度分類標準」規定，所謂
        宜林地為五級地，係指坡度超過百分之五十五，即28.8
        度以上之山坡地，宜林地應行造林或維持自然林木或植
        生覆蓋，不宜農耕，且依行政院農業委員會水土保持局
        於其設置之網站上公佈關於山坡地超限利用改正處理相
        關事宜，就所謂山坡地超限利用，定義為：「凡是在宜
        林地或加強保育地的山坡地上從事農漁牧業墾植，經營
        或使用，都屬於超限利用」，依上開台灣省政府82年6
        月17日府業字第一六三０六０號公告行政院核定之「德
        基水庫集水區陡坡農用地（超限利用地）處理案明文表
        示：「德基水庫集水區陡坡農用地（超限利用地），經
        就國土保安，水庫壽命，農牧生計及社會安全各層面綜
        合檢討，權衡利弊得失，應予收回造林。」再依系爭契
        約書第十二條：「涉及或屬查定列為超限利用地者，其
        租賃期限截止於八十四年六月三十日止，租期屆滿前將
        超限利用地交回者，於發給轉業救助金時，亦同時終止
        租約，剩餘部分（非超限利用地部分），另訂租約」之
        約定，足見上訴人東勢林管處依政府政策需要終止出租
        造林契約，收回林地者，亦專指涉及或屬查定列為超限
        利用部分非超限利用部分，不得以政府政策需要為終止
        租約，本件上訴人戊○○○租用之林地平均坡度16度，
        上訴人己○○租用之林地平均坡度為21度至27度  ，自
        不得以政府政策需要為由終止租約云云，並提出「山坡
        地土地可利用限度分類標準」「山坡地超限利用改正處
        理」為證（見本院卷第一宗第46頁至53頁）。上訴人東
        勢林管處對於山坡地坡度28.8度以上也就是坡度百分之
        五十五以上之宜林地即五級地如做農業使用。即為超限
        利用，且本件政府政策收回之土地係以超限利用地為限
        ，不包含非超限利用地乙事並不爭執（見本院卷第二宗
        第13頁，第29頁），按本件上訴人甲○○及乙○○承租
        之土地係宜林地全部超限利用乙事為兩造所不爭（見本
        院卷第二宗第9頁），茲上訴人東勢林管處已於86年4月
        24日分別以梨山郵局第365號、379號存證信函第375號
        存證信函（見原審卷第21頁、35頁、第70頁）通知甲○
        ○、乙○○，限於86年5月31日以前改正實施造林，逾
        期未造林者，終止租約收回林地（因宜林地承租人如不
        造林而仍然維持農用狀態，即上面僅有果樹，即造成超
        限利用，依上開說明上訴人東勢林管處自得以政府政策
        需要為由收回），因上訴人甲○○、乙○○未依限改正
        實施造林，上訴人東勢林管處乃再於88年1月7日以梨山
        郵局第233號、223號、230號存證信函（見原審卷第22
        頁、第34頁、第71頁）及本件起訴狀繕本送達甲○○及
        乙○○之時，亦為終止系爭林地租約之意思表示，現上
        訴人甲○○、乙○○均已先後收到該終止租約之意思表
        示，有存證信函回執及送達證書可憑（見原審卷第23頁
        、36頁、72頁、82頁、第85頁），應認本件甲○○、乙
        ○○部分已合法終止租約。
      (三)上訴人甲○○、乙○○雖另抗辯：系爭租約第三條第二
        項均規定造林樹種包含蘋果、桃樹等果樹，且依上訴人
        前身大甲林區管理處梨山工作站七十三年五月十四日七
        三甲梨業字第零四八一號函，「果樹視同造林樹」，上
        訴人甲○○、乙○○依約可種植果樹，上訴人東勢林管
        處不能單方要求上訴人甲○○、乙○○配合進行「改正
        實施造林」，亦不能進而以伊等未配合為由，終止系爭
        租約云云。並提出該函為證（見原審卷第169頁）。上
        訴人東勢林管處則主張：該函係反映民國七十一年當時
        之林業政策，現行林業政策因超限利用地造成水土流失
        ，所以林業政策已有改變，現本件契約已明定因政府政
        策需要即可收回租地，且該函之所以記載原租地內果樹
        可視同造林樹，是因為舊版出租造林契約書第五條記載
        果樹是造林樹種之一種，但是本件新版出租造林契約書
        第三條已經明訂造林樹種限於香杉、楓香等樹種，不包
        含果樹在內，所以該函內容不能適用於本件新版之造林
        契約等語（見本院卷第二宗第24頁，第43頁反面），並
        提出訴外人蘇瑞卿於59年10月1日林務局所訂之出租造
        林契約書為證，其上租約第五條載明：「造林樹種：果
        樹、柳杉、松」（見本院卷第二宗第54頁）。按系爭甲
        ○○、乙○○承租土地上之果樹係本件租約訂立時即已
        種植，契約訂立後上訴人甲○○、乙○○均未再種植果
        樹，亦未造林乙節為兩造所不爭執（見本院卷第二宗第
        12頁至13頁），本件舊版民國59年間之出租造林契約書
        既將果樹包括在造林之樹種在內。而上訴人甲○○、乙
        ○○與東勢林管處所訂之系爭出租造林契約書第三條第
        二項均已載明：「乙方（即上訴人甲○○、乙○○）承
        租之林地限於種香杉、楓香、台灣櫸、扁柏、柳杉、紅
        橧、赤揚，現有之梨株數桃株數蘋果株數不得增植或補
        植」，並依序將系爭土地原有之果樹數株填載其上，觀
        其文義，並無上訴人甲○○、乙○○所稱造林樹種包含
        蘋果、桃樹等果樹之約定（見原審卷第15頁、28頁、64
        頁），兩者之約定既有不同自不能做同一之解釋，上訴
        人東勢林管處主張上開函之意旨只能適用於舊版之出租
        造林契約書，並不能適用於本件上訴人甲○○、乙○○
        與上訴人東勢林管處簽訂之出租造林契約書乙事應屬可
        採。上訴人甲○○、乙○○於系爭出租造林契約書訂立
        後既未依約種植香杉、楓香等造林樹種，經上訴人東勢
        林管處催告後仍不依限改正，致系爭宜林地僅做農業（
        種果樹）之超限利用，上訴人東勢林管處自得以政府政
        策需要收回林地為由，終止系爭租約。上訴人甲○○、
        乙○○此部分之抗辯仍不足取。
      (四)至上訴人己○○抗辯伊承租之土地部分經台灣大學農學
        院實驗林管處測量人員實測結果全部沒有超限利用，上
        訴人東勢林管處不得以政策需要為由收回等語。上訴人
        東勢林管處則主張己○○之前承租人為何懷強，民國68
        年間台灣省農林廳山地農牧局派員赴當時何懷強承租之
        系爭林地現場查對陡坡農用地情形，並做成「德基水庫
        陡坡農用地查對紀錄表，當時超限利用地0.29公頃，係
        以虛擬的25之1號獨立標出於假25號之中。嗣假25號分
        割出假8號、假8之1號，假１號。而該超限利用地0.29
        公頃即位於假8號之內，而為上訴人己○○所承租。且
        己○○與上訴人所立之出租造林契約書，首揭一、租賃
        物標示．．．．（二）後段明確標註「其中0.29公頃屬
        超限利用地」等語，且其契約附圖等將該假8號內之超
        限利用地0.29公頃以虛線標示及打勾方式證明為超利用
        地，足見己○○承租之系爭土地雖有部分未超限，但其
        其中0.29公頃確屬超限利用，參照最高法院八十四年台
        上字第一八五六號判例意旨：「承租人承租耕地非因不
        可抗力繼續一年不為耕作，不問其不為耕作者，係承租
        耕地之一部或全部，出租人均得依耕地三七五減租條例
        第十七條第一項第四款規定終止租約，收回全部耕地」
        ，上訴人自得就己○○承租之全部土地終止租約，並無
        僅限於超限利用地部分始可終止之問題云云。並提出德
        基水庫集水區陡坡農用地查對紀錄表二紙，己○○與上
        訴人東勢林管處所簽訂之出租造林契約書及其附圖為證
        （見本院卷第二宗第34頁至40頁），依德基水庫集水區
        陡坡農用地查對記錄表之記載，己○○之前手何懷強承
        租之系爭土地其中確有0.29公頃為坡度超過28.8度，坡
        度比超過百分之五十五之五級地（宜林地）。惟己○○
        承租之系爭土地經原審囑託台灣大學農學院實驗林管理
        處測量人員實測結果，既經認定為21度至27度，有實測
        位置圖可稽（見原卷第114頁）依上開山坡地土地可利
        用限度分類標準多標僅為坡度百分比超過百分之三十至
        四十之四級坡或坡度百分比超過百分四十至百分之五十
        五之五級坡；又依上開查對紀錄表之記載系爭土地之土
        層深度為50至90公分，依土壤有效深度之分級，屬於「
        深層」，故己○○承租之系爭土地應全屬深層之四級坡
        或五級坡，而深層之四級坡或五級坡依山坡地土地可利
        用限度分類標準，屬於四級地之宜農牧地（見本院卷第
        一宗第四十六頁至四十八頁，第二宗第三十五頁至三十
        六頁），而非五級地之宜林地，上訴人己○○於其上種
        植果樹，未實施造林，尚非超限利用，上訴人東勢林管
        處尚不得主張己○○超限利用，而有政府政策需要收回
        之原因據此終止租約且依最高法院八十四年台上字第一
        八五六號判例意旨，一部超限利用，即得收回全部土地
        。雖上訴人東勢林管處爭執本件應以台灣省農林廳山地
        農牧局於民國68年間測量之結果而非以原審囑託台灣大
        學農學院實驗林管理處之測量結果做為認定超限利用之
        標準。惟查土地是否超限利用，自應以土地目前實際之
        地形地貌及土地利用之現況為認定之基準，上開台灣省
        農林廳山地農牧局於民國68年之測量，迄今已27年，而
        台灣大學農學院實驗林管理處係於民國92年3月25日始
        經原審囑託測量，與系爭土地現況之利用時間較為接近
        ，故本院認台灣大學農學院實驗林管理處之測量比台灣
        省農林廳山地農牧局之測量，更能反映並吻合系爭土地
        目前實際之地形地貌土地利用之現況。上訴人東勢林管
        處主張依民國68年台灣省農林廳山地農牧局之測量，做
        為認定上訴人己○○有超限利用之根據乙節，並無可取
        。上訴人東勢林管處又主張己○○承租之土地坡度雖未
        超過28.8度，但土壤沖蝕嚴重仍屬超限利用云云（見本
        院卷第二宗第25頁）。但查依上開山坡地土地可利用限
        度分類標準，己○○承租之系爭土地為深層之4或5級坡
        係屬四級地之宜農牧地，非宜林地已如上述。而上開山
        坡地土地可利用限度分類標準雖將「淺層之五級坡，土
        壤沖蝕嚴重者，亦列為五級地之宜林地」（見本院卷第
        一宗第48頁），上訴人東勢林管處並不能證明己○○承
        租之土地有土壤沖蝕嚴重之情形，尤其依上開德基水庫
        集水區陡坡農用地查對記錄表二紙之記載，己○○承租
        之土地沖蝕程度欄載為「輕微」（見本院卷第二宗第34
        頁至35頁），並非上訴人東勢林管處主張之「沖蝕嚴重
        」。況該土地土壤深度為50公分至90公分，屬「深層」
        並非「淺層」，已如上述。是以，本件上訴人己○○承
        租之土地並不屬「淺層之五級坡，土壤沖蝕嚴重者」之
        五級地（宜林地），上訴人東勢林管處主張己○○承租
        之土地坡度雖未超過28.8度，但土壤沖蝕嚴重仍屬超限
        利用乙事亦非可採。
      (五)另上訴人戊○○○抗辯伊所承租之土地僅為16度，並
        非28.8度以上之超限利用地，上訴人東勢林管處不得以
        土地超限利用，政府政策需要收回為由，終止租約收回
        土地乙節，為上訴人東勢林管處所不否認，並有原審囑
        託台灣大學農學院實驗林管理處測量之實測位置圖可憑
        （見原審卷第114頁），上訴人戊○○○所承租之土地
        既非超限利用地，上訴人東勢林管處自不得以土地超限
        利用政府政策需要收回土地為由，依出租造林契約書第
        8條之規定終止租約。
    乙、以違反法令及出租造林契約書之約定為由終止契約部分
        ：
      (一)上訴人東勢林管處主張上訴人戊○○○承租之系爭土地
        上種植蔬菜，係違反台灣省國有事業區出租造林地管理
        辦法第3條第1項第6款之規定，上訴人東勢林管處爰終
        止租約云云（見本院卷第二宗第43頁反面）。上訴人戊
        ○○○則否認有於承租之土地上種植蔬菜之情形。但查
        上訴人戊○○○確實有在承租系爭土地上種植蔬菜等情
        ，業經原審勘驗現場查明屬實，有勘驗筆錄之記載可憑
        （見原審卷第111頁），上訴人戊○○○抗辯未在系爭
        承租土地上種植蔬菜乙節顯不可採。按租地造林人違反
        法令種植農作物者，林務局得終止租約，台灣省國有林
        事業區出租造林地管理辦法第3條第1項第6款定有明文
        （見原審卷第75頁）。而依上訴人東勢林管處與戊○○
        ○所訂之出租造林契約書第8條約定：「本契約未約定
        事項，乙方（上訴人戊○○○）同意依照台灣省國有林
        事業區出租造林地管理辦法．．．．．及有關法定規定
        辦理」，第6條第8款規定：「乙方違反法令使用租賃物
        者，甲方（上訴人東勢林管處之前身台灣省政府農林廳
        林務局大甲林區管理處）得終止本租約，收回林地」（
        見原審卷第41頁至43頁），茲上訴人戊○○○違反上開
        台灣省國有林事業區出租造林地管理辦法第3條第1項第
        6款之規定，於承租之土地上種植蔬菜，上訴人東勢林
        管處自得依出租造林契約書第8條、第6條第8款之規定
        終止租約，收回林地。
      (二)上訴人東勢林管理處主張上訴人乙○○將其所承租之系
        爭七十四林班如附圖假50地號編號Ａ所示面積1.1329公
        頃土地，以每年10萬元之代價轉租予上訴人丁○○，已
        違反出租造林契約書第6條第7款之約定，上訴人東勢林
        管處爰經終止租約云云。查上訴人乙○○將其所承租之
        系爭七十四林班如附圖假五十地號編號Ａ所示面積1.13
        29公頃土地轉租上訴人丁○○乙節，為上訴人乙○○、
        丁○○所不爭執。渠二人雖抗辯：自梨山地區拓荒以來
        ，類似之造林地承租權均可轉讓，上訴人東勢林管處亦
        均許可，其係援例將租用之林地轉租丁○○，並未違反
        上訴人東勢林管處長久施行之慣例云云，惟上訴人東勢
        林管處與上訴人乙○○間系爭出租造林契約書第6條第7
        款業載明承租人不得未經上訴人東勢林管處即出租人之
        同意將租賃物之全部或一部轉租他人（見原審卷第65頁
        ），而本件上訴人乙○○將系爭第七十四林班如附圖假
        五十地號編號Ａ所示面積1.1329公頃土地轉租丁○○，
        並未經出租人上訴人東勢林管處同意，復為兩造所不爭
        ，則上訴人乙○○、丁○○抗辯未違反租約，實無可取
        。應認上訴人東勢林管處得對乙○○終止租約。
    丙、依民法第450條第2項之規定終止租約部分：
      (一)上訴人東勢林管處主張本件系爭林地於系爭租約租期屆
        滿後，既仍由上訴人甲○○等人繼續使用收益迄今，依
        民法第451條規定，視為不定期限繼續契約；而租賃未
        定期限者，當事人得隨時終止契約，復為民法第450第2
        項定有明文，則上訴人東勢林管處本得隨時終止系爭租
        約等語。經查：
      1.上訴人甲○○等人抗辯：本件系爭土地為國有林地歸林
        務局管轄，依國有財產法第4條之分類，雖屬公用財產
        ，惟林務局就國有林地既採出租造林之方式管理，與國
        有財產局就國有非公用財產採用出租方式管理之性質相
        同。是本件應類推適用國有財產法第42條關於非公用財
        產之不動產依法已為不定期租賃關係者，承租人應於規
        定期限內訂定書面契約，未於規定期限內訂定書面契約
        者，管理機關得終止租賃關係之規定。本件不定期租賃
        契約出租人東勢林管處未通知承租人甲○○等人訂定書
        面契約，不得依民法第450第2項之規定終止契約云云。
        按公用財產以各直接使用機關為管理機關，直接管理之
        。非公用財產以財政部國有財產局為管理機關，直接管
        理之。國有財產法第11條、第12條定有明文。系爭林地
        係大甲溪事業區內之林班地，屬於國有財產法第4條第1
        項之公用財產，而非同條第2項之非公用財產，兩者性
        質有別，管理機關亦不同，而同法第42條第3項：「非
        公用財產類之不動產依法已為不定期租賃關係者，承租
        人應於規定期限內訂定書面契約；未於規定期限內訂定
        書面契約者，管理機關得終止租賃關係」之規定係針對
        非公用財產之不定期租賃關係而為規範。上訴人甲○○
        等人抗辯本件應類推適用國有財產法第42條第3項之規
        定由管理機關上訴人東勢林管處通知承租人甲○○等人
        訂立書面契約，不得逕依民法第450條第2項之規定終止
        租約乙事並無根據。
      2.次按租賃期限屆滿後，承租人仍為租賃物之使用收益，
        而出租人不即表示反對之意思者，視為以不定期限繼續
        契約；又租賃未定期限者，各當事人得隨時終止契約，
        但有利於承租人之習慣者，從其習慣；民法第451條、
        第450條第2項定有明文。本件系爭租約屆期後，系爭土
        地仍由上訴人甲○○、戊○○○、趙耀守及乙○○四人
        繼續使用收益迄今，已如前述，是系爭租約均視為不定
        期限租賃乙節，為兩造所不爭執，惟上訴人甲○○等人
        抗辯：本件依兩造訂立之出租造林契約第12條規定，已
        排除民法第450條第2項隨時終止租約之適用云云。查本
        件上訴人東勢林管處與甲○○、己○○所訂定之出租造
        林契約書第12條係記載：「涉及或屬查定列為超限利用
        地者，其租賃期限截止於84年6月30日止（配合台灣省
        政府公告「德基水庫集水區陡坡農用地處理事宜」日期
        ，租賃期限延長至85年6月16日止），租期屆滿前將超
        限利用地交回者，於發給轉業救助金時，亦同時終止租
        約，剩餘部分（非超限利用土地部分）另訂租約」等詞
        （見原審卷第17頁、30頁、55頁）。而上訴人戊○○○
        、乙○○之租約則無同樣內容之記載。本件上訴人甲○
        ○、乙○○承租之土地為全部超限利用已如上述，則上
        訴人東勢林管處依民法第450條第2項之規定終止本件甲
        ○○、乙○○部分之不定期租賃契約，既於法有據，上
        開合約中亦未明定禁止，應予准許。
      3.至上訴人己○○承租之系爭土地既全部屬於非超限利用
        之土地，而依上開上訴人東勢林管處與己○○間之合約
        書第12條之約定，關於非超限利用之土地既應「另訂租
        約」，足見兩造就此已有特別之約定，上訴人東勢林管
        處自不得依民法第450條第2項之規定逕行終止己○○之
        租約。上訴人東勢林管處雖主張該租約第12條，係就租
        約屆滿前，承租人將超限利用地交回時，其後續情形應
        如何處理所為之約定。本件己○○並未於租約屆滿前，
        將超限利用地交回上訴人東勢林管處，自無該條約定之
        適用云云。惟查上訴人己○○之租約係將承租地分為超
        限利用地及非超限利用地，並分別規定兩種類型承租地
        之處理原則，上訴人東勢林管處謂該租約第12條，僅係
        就租約屆滿前，承租人將超限利用地交回時，其後續情
        形應如何處理  所為之約定乙節，與該條文記載之內容
        並不相符，已有誤會。何況上訴人承租之土地既全部屬
        於非超限利用地，並無一部分屬於超限利用地之情形，
        應無該條文前段關於超限利用地約定處理原則之適用，
        而僅應適用該條文後段「剩餘部分（非超限利用地部分
        ），另訂租約」之約定處理。該條文後段既已明文約定
        就非超限利用地應「另訂租約」，本院就該條文約定，
        探求雙方當事人之真意，苟非租約雙方當事人均無意「
        另訂租約」，應不容許當事人之一造，片面依民法第
        450條第2項之規定終止租約。良以如不如此解釋，任何
        一方當事人如有意違約，儘可於租約屆滿後，採用拖延
        戰術，不馬上與對方「另訂租約」，使該租約先成為不
        定期租約，再依民法第450條第2項之規定終止租約，以
        此迂迴之手段技術上規避該條文「另訂租約」之義務，
        此奚該租約第12條約定真意之所在？是以本件出租造林
        契約書既已明文約定非超限利用地應「另訂新約」，自
        不應允許本件出租人一方片面依民法第450條第2項之規
        定終止租約，否則該條文「另訂租約」之規定將成具文
        ，該約定之規範目的，亦勢必落空。上訴人東勢林管處
        主張依民法第425條第2項規定終止上訴人己○○之不定
        期租賃契約乙節應不可取。
      4.此外，上訴人亦主張依民法第450條第2項之規定終止上
        訴人戊○○○之租約乙節，按上訴人戊○○○所承租之
        系爭土地全部為非超限利用之土地已如上述，惟戊○○
        ○與上訴人東勢林管處所訂之租約中並未有如己○○之
        租約第12條約定「剩餘部分（非超限利用地部分），另
        訂租約」之明確記載及保障（見原審卷第43頁），而本
        件戊○○○之租約已成為不定期租賃乙事又為兩造所不
        爭執，則上訴人東勢林管處依民法第450條第2項之規定
        終止上訴人戊○○○之租賃契約，應為法所許。
六、依上開說明，本件上訴人東勢林管處就上訴人甲○○部分依
    (一)土地超限利用，政府政策需要收回，及(二)民法第450條第2
    項之規定終止租約；就上訴人乙○○之部分依(一)土地超限利
    用，政府政策需要收回(二)違反出租造林契約書第6條第7款之
    約定及(三)民法第450條第2項之規定終止租約；就上訴人戊○
    ○○之部分依(一)出租造林契約書第8條、第6條第8款及(二)民
    法第450條第2項之規定終止租約，洵屬有據，應予准許。至
    上訴人東勢林管處請求終止上訴人己○○之租約部分，則於
    法無據，不應准許。上訴人甲○○、乙○○、戊○○○雖又
    抗辯：依行政院農委會頒定之國有林事業區出租造林地補償
    收回作業要點第3點：「依據『國有林地出租造林契約書第
    11條『政府因政策需要收回本契約之林地時，出租機關得終
    止租約，承租人不得異議，所造林木得依約分收或予以補償
    』之約定，由管理機關於辦理地上林木補償後，收回林地」
    ，以及該作業要點第4點作業程序第5之(4)：「於林地收回後
    ，由承租人提供帳戶影本，林管處於確認相關文件無誤後，
    於一週內將補償金入承租人提供之帳戶內，完成收回林地
    之手續」之規定（見本院卷第一宗第60至61頁），足認依政
    府之政策，政府除並非無條件收回林地外，政府應支付承租
    人補償金之義務與承租人應歸還政府所承租林地之義務間，
    並有對價關係，是本件上訴人東勢林管處未依上揭國有林事
    業區出租造林地補償收回作業要點所規定之收回程序作業，
    逕行以訴請求返還林地，除有違行政原則外，並有違兩造之
    租約約定，上訴人甲○○、乙○○、戊○○○爰依民法第
    264條之規定行使同時履行抗辯權，主張在上訴人東勢林管
    處未依法對上訴人甲○○等三人之損失為補償前，不得請求
    伊等返還系爭林地云云。查上訴人甲○○之租約第8條、戊
    ○○○之租約第11條（見原審卷第16頁，29至30頁、第43頁
    ）確有「林務局因政府政策需要，停止出租造林地時，得終
    止契約，租地造林人不得異議，所造林木得依約分收或予補
    償之約定」。而上訴人乙○○之租約雖無與上開甲○○、戊
    ○○○租約第8條、第11條相同內容之明文約定，惟上訴人
    乙○○之租約第8條約定：「本契約未約定事項，乙方（上
    訴人乙○○）同意依照台灣省國有林事業區出租造林地管理
    辦法及有關法令規定辦理」（見原審卷第65頁至66頁），而
    台灣省國有林事業區出租造林地管理辦法第3條第2項亦規定
    ：「林務局因政府政策需要停止出租造林地時，得終止租約
    ，租地造林人不得異議，所造林木得依約分收或予以補償」
    （見原審卷第75頁），是以依上訴人甲○○、戊○○○、乙
    ○○之租約，上訴人東勢林管處如以政府政策等需要停止出
    租造林時，確有應支付補償金之約定，惟並無明文規定或約
    定，收回土地與支付補償金之義務須同時履行，尤其上開國
    有林事業區出租造林地補償收回作業要點5之(4)既規定：「
    於林地收回後．．．．．．於一週內將補償金入承租人提
    供之帳戶內，完成收回林地之手續」（見本院卷第一宗第61
    頁），更足見交回林地之義務時間上，係先於支付補償金之
    義務，雙方並非處於同時履行之關係。尤有進者，上訴人東
    勢林管處除以政府政策需要停止出租造林地為由，終止租約
    外，還另以民法第450條第2項之規定，承租人違反出租造林
    契約書第6條第7款、第8條及第6條第8款之約定為由分別對
    上訴人甲○○、乙○○、戊○○○終止租約已如上述，而依
    此等事由終止租約，則無支付補償金之規定或約定。準此，
    本件上訴人甲○○、戊○○○、乙○○行使同時履行抗辯，
    主張在上訴人東勢林管處未對伊等之損失為補償前，不得請
    求返還系爭承租地云云，並無可取。
七、按所有人對於無權占有或侵奪其所有物者，得請求返還之。
    對於妨害其所有權者，得請求除去之。有妨害其所有權之虞
    者，得請求防止之。民法第767條明文所定。本件上訴人東
    勢林管處已合法終止其與上訴人甲○○、戊○○○、乙○○
    間之系爭租約，業如上述，又上訴人丁○○係上訴人乙○○
    擅自轉租之次承租人，對上訴人東勢林管處而言，亦屬無權
    占有系爭土地，從而，上訴人東勢林管處依據租賃物返還請
    求權及物上請求權之法律關係，請求上訴人甲○○、戊○○
    ○及乙○○應將渠等占有系爭七十四林班地所建之地上物拆
    除，並返還所占用之系爭土地，及基於物上請求權，請求上
    訴人即轉租人丁○○返還其所占有之林地，均為有理由，應
    予准許。又無法律上之原因而受利益，致他人受損害者，應
    返還其利益。又耕地地不得超過地價百分之八。民法第179
    條及土地法第110條分別定有明文。另無權占有他人之土地
    ，可獲得相當於租金之利益，為社會通常之觀念（最高法院
    61年台上字第1695號判例參照）。系爭租約既經合法終止，
    上訴人甲○○、戊○○○及乙○○即屬無權占有系爭林地，
    渠等自上訴人東勢林管處終止系爭租約時起至返還林地止，
    使用系爭林地，自獲有相當於租金之利益，則上訴人東勢林
    管處依據不當得利之法律關係請求上訴人甲○○、戊○○○
    、乙○○返還相當於租金利益之不當得利，自屬有據。查系
    爭林班地均屬未登錄之國有林班地，上訴人東勢林管處主張
    以南投縣仁愛鄉○○段46、53、39地號土地申報地價每平方
    公尺10元作為系爭林班地之申報地價，業據提出土地登記謄
    本影本三件為證（見原審卷第78至80頁），上訴人甲○○等
    三人對此未爭執，則系爭土地計算不當得利，以每平方公尺
    10 元為據，應屬適當。本院參酌系爭林地位置、現由上訴
    人甲○○等三人種植果樹及上訴人東勢林管處請求給付之期
    間等情狀，認上訴人甲○○等三人無權占用系爭林班地，所
    受利益應以地價百分之五計算為適當，原審依此項標準計算
    ，於法尚無不合。經核算結果，上訴人甲○○、戊○○○及
    乙○○無權占用系爭林地所受利益，分別為每年4,017元（
    =8,034×10×5%）、1,974元（=3,948×10×5%）、1,207（
    =2,413×10×5%）、11,263（=22,525×10×5%）。
八、綜上所述：
  (一)上訴人東勢林管處依租賃物返還請求權、所有物返還請求權
    暨所有權妨害除去請求權及不當得利返還請求權，請求上訴
    人甲○○系爭南投縣仁愛鄉大甲溪事業區第七十四林班如附
    圖假五九之一地號編號Ｂ所示面積0.0020公頃土地上水塔拆
    除，並將上開土地及假五九之一地號編號Ａ所示面積0.8014
    公頃土地返還上訴人東勢林管處；暨自民國90年12月31日起
    至返還上開土地日止，按年給付上訴人東勢林管處肆仟零壹
    拾柒元。上訴人甲○○應將坐落南投縣仁愛鄉大甲溪事業區
    第七十四林班如附圖假二七地號編號Ｂ所示面積0.0051公頃
    土地上工寮拆除，並將上開土地及假二七地號編號Ａ所示面
    積0.3897公頃土地返還上訴人東勢林管處；暨自民國91年12
    月31日起至返還上開土地日止，按年給付上訴人東勢林管處
    壹仟玖佰柒拾肆元。上訴人戊○○○應將坐落南投縣仁愛鄉
    大甲溪事業區第七十四林班如附圖假三四地號編號Ｂ所示面
    積0.0189公頃土地上工寮拆除，並將上開土地及假三四地號
    編號Ａ所示面積0.2224公頃土地返還上訴人東勢林管處；暨
    自民國91年12月31日起至返還上開土地日止，按年給付上訴
    人東勢林管處壹仟貳佰零柒元。上訴人丁○○應將坐落南投
    縣仁愛鄉大甲溪事業區第七十四林班如附圖假五十地號編號
    Ａ所示面積1.1329公頃土地返還上訴人東勢林管處。上訴人
    乙○○應將坐落南投縣仁愛鄉大甲溪事業區第七十四林班如
    附圖假五十地號編號Ｂ１所示面積0.0040公頃土地上工寮，
    編號Ｃ１所示面積0.0180公頃土地上工寮拆除，並將上開土
    地及假五十地號編號Ａ所示面積1.1329公頃土地、編號Ｂ所
    示面積0.4540公頃土地、編號Ｃ所示面積0.38 73 公頃土地
    、編號Ｄ所示面積0.2563公頃土地返還上訴人東勢林管處；
    暨自民國91年12月26日起至返還上開土地日止，按年給付上
    訴人東勢林管處壹萬壹仟貳佰陸拾參元。為有理由，應予准
    許。原審就此部分准如上訴人東勢林管處之請求而為判決，
    並依其聲請酌定相當之擔保金額准為假執行之宣告，並無不
    當。上訴人甲○○、戊○○○、乙○○、丁○○提起上訴，
    請求將原判決此部分廢棄改判駁回上訴人東勢林管處在第一
    審之訴及其假執行之聲請，並無理由，應予駁回。
  (二)上訴人東勢林管處不得就上訴人己○○部分終止租約，已如
    上述，則上訴人東勢林管處依租賃物返還請求權，所有物返
    還請求權暨所有權妨害除去請求權及不當得利請求權，請求
    上訴人己○○拆除系爭承租土地上之地上物，將土地返還，
    及請求相當於租金利益之不當得利，即屬無據。原審判決上
    訴人己○○應將坐落南投縣仁愛大甲溪事業區第七十四林班
    如原判決附圖假八地號編號Ｂ所示面積0.0012公頃土地上工
    寮、編號Ｃ所示面積0.0107公頃土地上鐵皮屋、編號Ｄ所示
    面積0.0074公頃土地上鐵皮屋、編號Ｅ所示面積0.0007公頃
    土地上水塔、編號Ｆ所示面積0.0001公頃土地上水塔、編號
    Ｇ所示面積0.0002公頃土地上水塔、編號Ｈ所示面積0.0017
    公頃土地上水塔均拆除，並將上揭土地及假八地號編號Ａ所
    示面積1.1832公頃土地返還上訴人東勢林管處；暨自民國92
    年1月9日起至返還上開土地日止，按年給付上訴人東勢林管
    處陸仟零貳拾陸元。另依上訴人東勢林管處之聲請准許擔保
    為假執行之宣告，係有不當。上訴人己○○提起上訴，請求
    將原判決此部分廢棄，改判駁回上訴人東勢林管處在第一審
    之訴及其假執行之聲請，為有理由，應予准許。
  (三)至上訴人東勢林管處請求(1)上訴人甲○○應將坐落南投縣仁
    愛鄉大甲溪事業區第七十四林班如附圖假五九之一地號編號
    Ａ所示面積0.8014公頃土地上果園剷除；(2)上訴人甲○○應
    將坐落南投縣仁愛鄉大甲溪事業區第七十四林班如附圖假二
    七地號編號Ａ所示面積0.3897公頃土地上果園剷除；(3)上訴
    人戊○○○應將坐落南投縣仁愛鄉大甲溪事業區第七十四林
    班如附圖假三四地號編號Ａ所示面積0.2224公頃土地上果園
    剷除；(4)上訴人己○○應將坐落南投縣仁愛鄉大甲溪事業區
    第七四林班如附圖假八地號編號Ａ所示面積1.1832公頃土地
    上果園剷除；(5)上訴人乙○○應將坐落南投縣仁愛鄉大甲溪
    事業區第七四林班如附圖假五十地號編號Ａ所示面積1.1329
    公頃土地上果園、編號Ｂ所示面積0.4540公頃土地上之果園
    、編號Ｃ所示面積0.3873公頃土地上之果園、編號Ｄ所示面
    積0.25 63公頃土地上之果園均剷除乙節。按不動產之出產
    物，尚未分離者，為該不動產之部分。民法第66條第2項定
    有明文。又「不動產之出產物尚未分離者，為該不動產之部
    分，民法第66條第2項有明文規定，某甲等在某乙所有地內
    侵犯種植果出產物，當然屬於某乙所有，如果該項出產物為
    某甲割取，即不能謂某乙未因其侵權行為而受損害」（最高
    法院31年上字第953號判例參照）。本件上揭土地既為上訴
    人東勢林管處所管理之國有林地，揆諸上開說明，土地上之
    果樹應由上訴人東勢林管處取得所有權，上訴人甲○○、戊
    ○○○、乙○○、己○○既無所有權，自不得予以處分或剷
    除，是上訴人東勢林管處請求上訴人甲○○、戊○○○、乙
    ○○、己○○將上揭土地上果樹之剷除，即難謂正當，不應
    准許（上訴人東勢林管處既不得對己○○終止租約已如上述
    ，其依據所有權妨害除去請求權，請求上訴人己○○剷除果
    樹，尤無所據）。原審駁回上訴人東勢林管處此部分之請求
    ，及假執行之聲請，並無不當，上訴人東勢林管處指摘原判
    決此部分不當，求予廢棄，改判准如上開聲明所示，並無理
    由，應予駁回。又兩造之出租造林契約第4條雖有：「租地
    造林木、竹、果樹為政府與乙方（指上訴人甲○○等承租人
    ）所共有，租金應由乙方於林木採伐前或果實採取時，按左
    列標準折成現金給付甲方（指上訴人東勢林管處）．．．．
    ．．(四)果樹（包括果實）甲方收百分之廿，乙方分收百分之
    八十」之文句（見原審卷第15、28、41、53、64頁），惟查
    上開條文之記載，探求其真實，係指本件果樹之採收權為兩
    造即出租人與承租人所共同享有，雙方應依該約定做為採收
    權之分配成數及比例之依據，並以上訴人東勢林管處所受分
    配之成數及比例來認定承租人應給付出租人租金之標準。是
    以尚不得以上開「果樹為政府與乙方所共有」之記載，遽指
    本件承租人甲○○等人就果樹有所有權（共有權）。蓋依物
    權法定主義之原則，物權非依法律規定，本不得創設。而本
    件不動產之出產物（果樹），尚未分離者，為該不動產之部
    分，既為法律所明定。自不容兩造依契約約定承租人得享有
    不動產之出產物（果實或果樹）尚未自土地分離者之所有（
    共有）權，來自行創設物權。上訴人東勢林管處不得執上開
    記載，遽指承租人甲○○方面就果樹有所有（共有）權，應
    有權處分，將果樹予以剷除，併此敘明。
九、本件待證事實已明，兩造其餘攻擊或防禦方法與判決之結果
    ，已不生影響，爰不一一詳為審酌、論究，併此敘明。
十、據上論結，本件上訴人己○○之上訴為有理由，上訴人東勢
    林管處、甲○○、戊○○○、乙○○、丁○○之上訴為無理
    由，依民事訴訟法第449條第1項、第450條、第79條但書、
    第85條第1項但書、第78條，判決如主文。
中    華    民    國    95    年    6     月    28    日
                      民事第七庭審判長法  官  袁再興
                                      法  官  陳賢慧
                                      法  官  盧江陽
以上正本係照原本作成。
上訴人東勢林管處得上訴；上訴人甲○○、乙○○、丁○○、戊
○○○得合併上訴（但不得單獨上訴）。
如對本判決上訴，須於收受判決送達後二十日內向本院提出上訴
書狀，其未表明上訴理由者，應於提出上訴後二十日內向本院提
出上訴理由書 (須按他造人數附具繕本)。
上訴時應提出委任律師為訴訟代理人之委任狀。具有民事訴訟法
第四百六十六條之一第一項但書或第二項之情形為訴訟代理人者
，另應附具律師及格證書及釋明委任人與受任人有該條項所定關
係之釋明文書影本。
                                      書記官  陳文琴
中    華    民    國    95    年    7     月    4     日
                                                      Ｈ


司法院資訊處製作；財團法人民間司法改革基金會備份。
